【裁判字號】    98,上訴,3919
【裁判日期】    981215
【裁判案由】    強盜等
【裁判全文】
臺灣高等法院刑事判決                98年度上訴字第3919號
上  訴  人  臺灣桃園地方法院檢察署檢察官
上  訴  人
即  被  告  辛○○
選任辯護人  徐揆智律師
            林幸慧律師
上列上訴人等因被告強盜等案件，不服臺灣桃園地方法院97年度
訴字第1028號，中華民國98年8月26日第一審判決（起訴案號：
臺灣桃園地方法院檢察署97年度偵字第16103號），提起上訴，
本院判決如下：
    主  文
原判決有罪部分撤銷。
辛○○共同以其他非法方法，剝奪人之行動自由，處有期徒刑肆
月，如易科罰金，以新台幣壹仟元折算壹日。
其他上訴駁回。
    事  實
一、緣於民國97年3月間某日，乙○○媒介己○○購買甲○○位
    在新竹縣湖口鄉房屋，己○○與甲○○由乙○○陪同至桃園
    縣中壢市○○○路67號正大地政士事務所簽立房屋買賣契約
    時，己○○即委託乙○○為其辦理房屋貸款，並簽立支票2
    紙（即扣案之發票人謙鴻有限公司、票面金額新台幣【下同
    】35萬元、到期日97年4月30日、支票號碼FA0000000號之支
    票1紙；未扣案發票人謙鴻有限公司、票面金額25萬元之支
    票1紙）交予甲○○，作為購買上揭房屋款項之支付，甲○○基於不詳原因將上揭2張支票交予乙○○，乙○○即持上
    開扣案之35萬元支票向辛○○調借現金，辛○○扣除利息後
    交付32萬元予乙○○。辛○○另於97年4月下旬某日，承諾
    借貸予甲○○40萬元，甲○○則簽立面額為40萬元之支票1
    紙（即扣案之支票號碼UA0000000號、發票人甲○○）作為
    借款擔保，雙方約定在桃園縣忠貞國小門口交付借款及支票
    而為履約後，甲○○遂委託乙○○為其進行履約事宜，乙○○允諾後遂駕駛其所有車號6658-TQ號之自小客車並附載其
    配偶姜婉瑜及女兒姜佩珊至前開忠貞國小門口，辛○○亦委
    派1位姓名及不詳之成年女子至該國小門口交付予乙○○裝
    載40萬元之牛皮紙袋1份，乙○○則交付上開甲○○所簽立
    之支票予該成年女子，之後，乙○○即將該款項交予甲○○
    。嗣因乙○○未代己○○辦理上揭房屋貸款事宜，致辛○○
    所持有之上揭謙鴻有限公司為發票人（即扣案票面金額35萬
    元、到期日97年4月30日、支票號碼FA0000000號）之支票於
    到期日因而未獲兌現，乙○○則將97年4月間癸○○交予其
    代為調借現金作為擔保用之支票2張（即扣案到期日均為同
    年97年6月6日、票面金額均為25萬元、發票人均為均夆食品
    冰廠陳郁芳）交予辛○○，其中25萬元支票作為上揭謙鴻
    有限公司支票部分借款之清償，另外25萬元支票則作為乙○○另行調借款項之用，辛○○並交付25萬元現金予乙○○。
    惟辛○○因先前謙鴻有限公司支票之跳票紀錄，為保全債權
    ，遂要求乙○○簽立借據、本票，乙○○應允而於97年5月9
    日以其原名姜文明之名義分別簽立借貸15萬元、25萬元之借
    據各1紙及25萬元（即扣案之票號：071636號、票載日期97
    年5月18日之本票）、15萬元（即扣案之票號：071637號、
    票載日期97年5月12日之本票）之本票各1紙，並交予辛○○
    收執。
二、嗣因上開持以向辛○○借款，而發票人分別為甲○○及均夆
    食品冰廠陳郁芳之支票均未獲兌現，辛○○於97年6月30
    日晚間8時20分許，夥同庚○○（由臺灣桃園地方法院檢察
    署檢察官另案偵辦中）、真實姓名年籍均不詳綽號「尋車」
    、「小龍」、「阿杰」之成年男子及一名姓名年籍均不詳之
    成年男子，駕駛4、5輛車，共同基於妨害自由之犯意聯絡，
    趁乙○○將其所有並附載其配偶姜婉瑜、女兒姜佩珊之上開
    車輛，行駛至址設於桃園縣楊梅鎮○○路16號台灣中油股份
    有限公司「獅子王加油站」加油之際，辛○○、庚○○及該
    4位姓名年籍不詳之成年男子先以所駕駛之4、5輛車包抄住
    乙○○所駕駛之車輛後，再下車向乙○○要求一同至癸○○
    工廠對質，期間乙○○父親丁○○經姜婉瑜電話通知趕來察
    看，辛○○遂要求丁○○坐上乙○○駕駛之車輛，辛○○及
    庚○○再分別坐進乙○○駕駛車輛之副駕駛座後側及駕駛座
    後側，並指揮乙○○開車，共同以此方式強押乙○○及該車
    輛上所附載之配偶姜婉瑜、女兒姜佩珊及父親丁○○至桃園
    縣龍潭鄉○○路88號癸○○所經營之工廠處，剝奪乙○○等
    人之行動自由。途中姜婉瑜藉機撥打手機予乙○○母親葉智
    華（原名葉心如）求救，葉智華便邀乙○○姑姑丙○○同至
    上開癸○○工廠處。李昇洋（綽號「太陽」）嗣並趕至癸○○上揭工廠處，與辛○○等人共同基於妨害自由之犯意聯絡
    ，推由庚○○及該位姓名年籍不詳之成年男子共同對乙○○
    恫稱：其等係臺北竹聯幫份子，今天要把債務處理好，不然
    連人帶車均押回公司等語，迫使乙○○簽立面額為90萬元之
    本票及借據各1紙（本票及借據均未扣案），復在上開甲○○為發票人之40萬元支票及謙鴻有限公司為發票人之35萬元
    支票背面背書；又推由辛○○對丙○○恫嚇：若丙○○不負
    責擔保就要押丙○○回公司等語，再由庚○○強取丙○○皮
    包內之身分證，抄寫丙○○之身分證統一編號在上開乙○○
    所簽立之90萬元本票上，並強拉丙○○在該本票上按指印背
    書，迫使丙○○為擔保行為後，始任乙○○等人離去。嗣經
    乙○○、姜婉瑜、丁○○及葉智華報警後，始循線查悉上情
    。
三、案經乙○○、姜婉瑜、丁○○訴由桃園縣政府警察局八德分
    局報請台灣桃園地方法院檢察署檢察官偵查起訴。
    理  由
甲、有罪部分:
壹、程序事項:
一、證人乙○○、姜婉瑜、丙○○於警詢之供述，係屬被告以外
    之人於審判外之陳述，而被告及辯護人對此均有爭執，公訴
    人並未主張其等警詢陳述有何例外得為證據之情形，依刑事
    訴訟法第159條第1項規定，應認均無證據能力。
二、證人乙○○、姜婉瑜、丙○○於偵訊之證述，固係審判外之
    陳述而屬傳聞證據，被告及辯護人對此亦有爭執，惟本院審
    酌該等證人證述作成時之情況，均經具結，符合法定要件，
    且被告及辯護人均未主張其等證詞有何顯不可信之情狀，而
    證人乙○○、姜婉瑜、丙○○於原審均以證人身分具結經被
    告及辯護人為詰問，已保障被告訴訟上之程序權（最高法院
    94年度臺上字第2507號、95年度臺上字第2515號判決意旨可
    參），故本院認其等於偵訊之證詞，係屬適當，應均有證據
    能力。
三、證人林思成於警詢之證述，雖係屬被告以外之人於審判外之
    陳述，惟被告及其辯護人均未於本院言詞辯論終結前聲明異
    議，依刑事訴訟法第159條之5第2項、第1項規定，視為同意
    作為證據。且經本院審酌上開證據，核無非出於自由意願而
    為陳述或遭違法取證，亦無證據力明顯過低之情形，被告於
    原審並已就證人林思成明示捨棄傳喚（原審卷第77頁），並
    經原審及本院於審判期日就上開證據進行調查、辯論，應認
    其證詞有證據能力。
四、本院下列所引用卷內之文書證據、證物之證據能力部分，並
    無證據證明係公務員違背法定程序所取得，且檢察官、被告
    及辯護人於本院亦均未主張排除下列文書證據、證物之證據
    能力，且迄本院言詞辯論終結前均未表示異議，本院審酌前
    揭文書證據、證物並非公務員違背法定程序所取得，亦無顯
    有不可信之情況，依刑事訴訟法第158條之4反面解釋及第15
    9條之4之規定，應認均有證據能力。
貳、實體事項:
一、訊據上訴人即被告辛○○固坦承有於上揭時間至上開「獅子
    王加油站」及癸○○址設於工五路之工廠處，惟矢口否認有
    犯罪事實欄二中所指之妨害自由犯行，辯稱：伊和告訴人乙○○間有債務糾紛，但伊並無實施任何強暴或脅迫行為云云
    。經查：
  (一)97年6月30日晚間8時20分許，被告夥同庚○○及姓名年籍均
    不詳綽號「尋車」、「小龍」、「阿杰」之成年男子及一名
    姓名年籍均不詳之成年男子，駕駛4、5輛車，趁告訴人乙○○將其所有之車輛行駛至上開「獅子王加油站」加油之際，
    被告、庚○○及該4名成年男子以所駕駛之4、5輛車輛包抄
    住告訴人乙○○所駕駛車輛，並要求前來察看之告訴人丁○○上車，被告及庚○○分別乘坐在告訴人乙○○駕駛車輛內
    ，指揮告訴人乙○○駕駛車輛，以此方式強押告訴人乙○○
    、姜婉瑜、丁○○及被害人姜佩珊至桃園縣龍潭鄉○○路88
    號癸○○所經營之工廠處等情，業據告訴人乙○○於偵訊及
    原審均證稱：伊去加油站加油之際，有一位身穿七分卡其褲
    、理平頭之男子站在伊車子左後方，另一位左手有刺青之人
    則站在伊車後方，接著他們走到駕駛座旁邊叫伊下車，並詢
    問伊是否認識被告，接著很多車子包圍在該加油站周圍，被
    告及庚○○遂將伊押上伊所駕駛之車輛上，伊坐在駕駛座，
    伊配偶姜婉瑜坐在副駕駛座，被告坐在副駕駛座後面，庚○○則坐在駕駛座後方，此時伊父親也趕到該加油站，被告便
    叫伊父親一併坐上伊駕駛之車輛上，被告要求伊將車輛開至
    桃園縣龍潭鄉○○路88號等語歷歷（偵卷第75頁、原審卷第
    73頁），核與告訴人姜婉瑜於偵訊及原審均證稱：在桃園縣
    楊梅鎮「獅子王加油站」加油時，有2輛車分別攔在伊丈夫
    乙○○所駕駛車輛之前後方，就有人站在駕駛座旁邊叫伊丈
    夫乙○○下車，嗣後被告從後面走來，並叫伊丈夫乙○○至
    五工路與癸○○對質，本來伊丈夫乙○○不願意，但庚○○
    表示：「不管怎樣今天一定要把事情處理好，你們給我上車
    。」等語，被告及庚○○遂坐上伊丈夫駕駛之車輛，被告坐
    在副駕駛座後方，庚○○則坐在駕駛座後方，伊則抱著小孩
    坐在副駕駛座，伊公公丁○○則坐在第三排，一同前往癸○○工五路之工廠等語相符（偵卷第73頁、原審卷第97頁）。
    復有證人即現場目擊者林思成於警詢證述：伊於97年6月30
    日有1位叔叔開車駛入伊打工之加油站擬加油時，突然有4、
    5輛車急駛進入加油站內，並將該擬加油之車輛包圍住，全
    部約7、8人下車將該車輛圍住，然後有1位體型較高大、手
    有刺青之男子要求駕駛人下車，該駕駛人與該男子談了一下
    ，對方約有2至3人遂坐上該擬加油之車輛，然後其餘車輛前
    後各2部車包夾被害人駕駛之車輛離開該加油站等語綦詳（
    偵卷第148至149頁）。是被告有自「獅子王加油站」強押告
    訴人乙○○、姜婉瑜、丁○○及被害人姜佩珊至癸○○經營
    之工廠一情堪以認定，被告空言否認有強押告訴人及被害人
    之情，顯無足採。
  (二)被告夥同庚○○及4位成年男子在癸○○五工路工廠處，推
    由庚○○及1位姓名年籍不詳之人共同對告訴人乙○○恫稱
    ：其等係台北竹聯幫份子，今天要把債務處理好，不然連人
    帶車均押回公司等語，迫使乙○○簽立面額為90萬元本票、
    借據各1紙，復在甲○○、謙鴻有限公司分別為發票人之支
    票背面背書，被告並對被害人丙○○恫稱：若丙○○不負責
    擔保就要押丙○○回公司等語，再由庚○○強取丙○○皮包
    內之身分證，抄寫丙○○之身分證統一編號在上開乙○○所
    簽立之本票上並強拉丙○○在該本票上按指印背書等情，業
    據證人即告訴人乙○○迭於偵訊及原審均證稱：當時在場伊
    聽到被告同夥之庚○○及1位姓名年籍不詳之人跟伊嗆聲說
    渠等係台北竹聯幫份子，並要伊今日將債務處理好，不然便
    連人帶車全部押回公司，後來就強迫伊與證人即被害人丙○○簽立借據以及本票等語明確（偵卷第75頁、原審卷第74頁
    ），核與證人即被害人丙○○於原審證述：伊97年6月30日
    到工廠時，聽到在場有人對告訴人乙○○恫稱：其等係竹聯
    幫的人，若告訴人乙○○不簽立本票、支票，就要將告訴人
    乙○○帶回公司等語，另外，庚○○亦對伊恫稱：若不在告
    訴人乙○○所簽立之本票、借據上背書並蓋指印，便不讓伊
    離開等語，並強取伊皮包並強拉伊手按指印，而當時被告亦
    站在旁邊等語相符（原審卷第57至66頁）。另據證人戊○○
    於偵訊及原審均證述：伊全家被帶到癸○○廠房，對方拿出
    支票影本給伊丈夫乙○○看並詢問有無拿這兩張支票向被告
    借款，乙○○表示沒有，但對方要乙○○承認這筆帳款，並
    表示：如果沒有解決好，每個人都要帶回去公司，最後硬要
    乙○○簽立支票、本票，並要求應有1人負責擔保，伊公公
    丁○○表示願意擔保，但是他們不願意，指明要姑姑丙○○
    擔保等語甚詳（偵卷第73頁、原審卷第98頁）。觀諸乙○○
    、丙○○及姜婉瑜上揭迭於偵訊及原審之證述均呈一貫而未
    有矛盾，且對細節亦能詳細描述，何況，乙○○若自願與被
    告前往癸○○廠房洽談借款事宜，當可安排好妻小後再單獨
    前往，殊無連同妻小及之後趕到加油站之父親一併前往之必
    要，是乙○○、丙○○、姜婉瑜上揭證詞堪予採信。至於證
    人癸○○雖證述：在伊工廠時，除了被告以外，還有5、6位
    年輕人，但僅有被告和1位姓名年籍不詳之人進入伊房子內
    與乙○○商談，而屋內屋外之人均得進進出出云云，然證人
    癸○○於偵訊亦證稱：乙○○他們是在伊家外面協議，所以
    細節伊不知道（偵卷第78頁）、於原審證稱：伊雖始終有在
    現場，但並沒有一直與丙○○他們在一起等語（原審卷第93
    頁），顯見癸○○並未參與被告、庚○○等人與乙○○就借
    款事宜之商談，亦未始終與丙○○同在，則其就乙○○、丙○○有無遭恫嚇而被迫簽立借據、本票、背書等節均不知情
    。並依證人乙○○於偵訊證稱：他們讓伊及姑姑進去廠房，
    伊太太當時帶著小孩及伊爸爸、媽媽在廠房外等等語（上揭
    偵卷第75頁），故當時乙○○、丙○○確實在廠內被迫與被
    告及庚○○等人商談借款事宜，姜婉瑜、丁○○等人雖在廠
    房外等待，惟其等既與乙○○一同至該處，當無可能丟下乙○○逕行離去，故證人癸○○上揭證詞，無足為被告有利之
    認定。此外，另有乙○○以「姜文明」名義所為之背書（偵
    卷第51頁背面）附卷可稽，是被告將乙○○強押至癸○○工
    廠，並恫嚇乙○○及丙○○簽立本票、借據及背書擔保等情
    ，應堪認定。
  (三)證人乙○○雖主張卷附票號071636號、071637號本票（發票
    人均為姜文明、票面金額分別為25萬元、15萬元、到期日各
    為97年5月18日、97年5月12日，偵卷第49頁）及25萬元、15
    萬元之借據（簽立日期均為97年5月9日，偵卷第52、53頁）
    ，亦係97年6月30日當日被告同時強迫其所簽立云云。惟本
    院細繹該2紙本票之「姜文明」簽名及字跡，均與該2紙借據
    之「姜文明」簽名、字跡相符，然核與上揭甲○○、謙鴻有
    限公司為發票人（票面金額分別為40萬元、35萬元）之支票
    背書「姜文明」簽名之書寫方式明顯不同，上揭本票、借據
    、支票「姜文明」之簽名固均為乙○○本人所簽寫，惟揆諸
    該本票、借據上「姜文明」之簽名筆劃分明工整，該2紙本
    票之簽名、票面金額、到期日、地址處及2紙借據之簽名、
    修改處均有按捺乙○○之指印，且除「姜文明」簽名外，尚
    有其身分證字號、現居地、戶籍地等細節記載，反觀該2紙
    支票背書「姜文明」之簽名凌亂潦草，且僅有簽名並無如上
    揭本票、借據於簽名處均有按捺指印之正式，顯見該2紙支
    票背書確係乙○○於遭脅迫身心於高度壓力之情形下倉促簽
    寫，致該支票背書之簽名迥異於上揭本票、借據之簽名及字
    跡，衡諸一般人於遭異常壓力之情形下，致簽名方式有別於
    一般書寫慣性，並無違常，故應認乙○○於97年6月30日當
    日僅被迫簽立面額為90萬元之本票及借據各1紙，及在甲○○為發票人之40萬元支票及謙鴻有限公司為發票人之35萬元
    支票背面背書。況且，證人壬○○亦證稱：伊與辛○○在中
    壢市○○路85度Ｃ店裡，看到乙○○拿兩張支票給辛○○，
    一張是還錢，一張是要借錢，票面金額伊不知道，乙○○說
    要借20幾萬，乙○○並拿出兩張寫好的商業本票，當時本票
    上有塗改痕跡，伊請乙○○在塗改處蓋手印，被告後來就把
    牛皮紙袋內的兩疊錢約20幾萬元交給乙○○，伊看到的本票
    就是偵卷第49頁上面兩張等語屬實（偵卷第89頁、原審卷第
    154頁）。是以，乙○○上揭主張，核與事實不符，不足採
    信。
  (四)至被告是否有不法所有意圖一節，業經被告陳稱：甲○○簽
    立40萬元支票作為擔保向伊借貸現金40萬元，甲○○確實自
    己將錢拿走，伊一直聯繫不上甲○○，因為甲○○係透過乙○○向伊借貸，因此伊要求乙○○應負擔該筆債務；己○○
    透過姜成瑋拿一紙發票人為謙鴻有限公司，面額35萬元之支
    票向伊借貸金錢35萬元，但跳票了，伊就聯絡乙○○來處理
    ，乙○○又拿了均夆食品冰廠陳郁芳為發票人，面額均為
    25萬元之支票2紙為癸○○向伊借貸現金25萬元，另25萬元
    是乙○○清償之前己○○之部分債務，但因之前己○○跳票
    紀錄，伊會擔心，打電話詢問乙○○意見看他是否願意擔保
    ，乙○○同意就自己簽25萬元、15萬元之本票交給伊，伊後
    來找到癸○○、己○○時，他們都說沒有拿到錢，伊認為不
    管乙○○是否私自拿走該筆現金，乙○○均需對上揭債務負
    責，因此合算甲○○、己○○及癸○○所簽立擔保之支票面
    額共125萬元，癸○○表示願意負責其中35萬元債務，因此
    伊要求乙○○需簽立面額90萬元之本票、借據以償還甲○○
    、己○○及癸○○為債務人之債務，伊為確保伊債權能夠獲
    得兌現，因此要求丙○○背書等語（甲○○債務部分原審卷
    第67至68、203至205頁；己○○債務部分原審卷第68、152
    、203至205頁；癸○○債務部分原審卷第155、202反面至20
    5頁反面），另有發票人為甲○○、謙鴻有限公司、均夆食
    品冰廠陳郁芳之支票4紙、「姜文明」名義簽立之本票2紙
    、借據2紙在卷可憑（偵卷第49至53頁）。證人己○○並證
    稱：扣案之謙鴻有限公司為發票人之35萬元支票是伊向甲○○買房屋簽發給他，當時伊開3張支票，分別為35萬元、25
    萬元、5萬元，作為部分買賣價金支付，支票伊交給甲○○
    ，但他當面交給乙○○，伊不知他為何交給乙○○，伊並未
    委請乙○○幫伊持票調現，伊只有委託乙○○幫伊向銀行貸
    款，但都沒有辦成，嗣該紙支票要到期了，伊打電話給乙○○，希望把該支票拿回來換開新支票，將債務展期，但乙○○不願意，他說支票已從他手中轉出，後來因房屋貸款沒辦
    成致支票跳票，房子沒有過戶，甲○○也沒跟伊談房子後續
    處理等語（原審卷第150至151頁反面、本院卷第88頁正、反
    面），並有己○○與甲○○簽立之不動產買賣契約書、價款
    收付明細表附卷可稽（本院卷第91頁）；證人癸○○亦證稱
    ：伊在97年4月間以泳棚企業有限公司（下稱泳棚公司）為
    發票人、各25萬元之支票2張，請乙○○幫伊調50萬元現金
    ，乙○○並要伊簽發個人名義支票、本票作為擔保，伊才同
    時以伊太太陳郁芳之均夆食品冰廠名義簽立各25萬元支票
    2張，及以伊名義簽立50萬元本票1張，交予乙○○作為擔保
    用，伊有拿到50萬元借款，並有將泳棚公司為發票人之2張
    25萬元支票過票兌現，但乙○○竟將伊作為質押擔保以均夆
    食品冰廠陳郁芳名義開立之支票亦持去銀行兌現，伊並沒
    有拿這2張質擔支票要乙○○去借錢，也沒拿到借來的錢，
    之後被告就拿這2張票來跟伊要錢，說是乙○○拿給他等語
    （偵卷第77、78頁、原審卷第85至95頁、本院卷第90頁），
    並有癸○○以其名義簽立票號071633號、票面金額50萬元、
    發票日97年4月25日、到期日97年6月15日之本票1紙附卷可
    按（偵卷第49頁）。並佐以證人乙○○亦稱：己○○並沒有
    拿票請伊去借款等語（原審卷第71頁），足認乙○○並未受
    己○○委託持票調現，亦未受癸○○委託持均夆食品冰廠
    陳郁芳之支票調現，故被告上揭辯稱：伊後來找到癸○○、
    己○○時，他們都說沒有拿到錢等語，應認屬實。己○○、
    癸○○既均未委託乙○○持謙鴻有限公司及均夆食品冰廠
    陳郁芳為發票人之支票（票載金額分別為35萬元、25萬元、
    25萬元）調現，乙○○卻以上揭支票向被告調現，上揭支票
    跳票後，被告向癸○○、己○○查證得知其等均未拿到借款
    ，被告方推認上揭支票均係乙○○自行向其調借現款，故認
    上揭票據債務應由乙○○自行負責，並無違常。至於被告雖
    未尋獲甲○○，惟依卷附乙○○以其手機傳予被告手機之簡
    詢載有「盧先生我的手裡只有甲○○的房屋權狀正本還有五
    十萬的支票如盧先生你有辦法就拜託盧先生幫我找金主  該
    你的一分一毛我都會給你以及紅包」（本院卷第106頁），
    乙○○既持有甲○○之房屋權狀及支票，並受甲○○委託向
    被告取得借款，及要被告再為其調借現金，則被告主觀上認
    為甲○○之債務可由乙○○併為處理，亦無悖常情。是以，
    被告強迫乙○○簽立90萬元之本票及借據各1紙，並在上開
    甲○○為發票人之40萬元支票及謙鴻有限公司為發票人之35
    萬元支票背面背書，僅係要乙○○擔負上揭票據債務，難認
    有何不法所有之意圖。至於丙○○既係乙○○之姑姑，則被
    告迫使其為乙○○之債務負票據背書之責，亦難認有何不法
    所有之意圖，併此敘明。
  (五)辯護人雖聲請傳訊證人陳郁芳、「阿源」、庚○○，欲證明
    當日在癸○○工廠之情狀，及傳訊甲○○欲證明其提供40萬
    元支票予乙○○調現使用，惟本院傳喚庚○○未到，傳、拘
    甲○○未獲，辯護人即當庭撤回對甲○○、庚○○之傳喚聲
    請（本院卷第111頁反面）；「阿源」部分，被告及辯護人
    始終未能提及其真實姓名及地址供本院傳喚；陳郁芳部分，
    被告及癸○○均未曾提及當日陳郁芳有在現場，且此部分事
    實已臻明確，實無傳喚之必要，附此敘明。
  (六)綜上，本案事證明確，被告犯行洵堪認定，應依法論科。
二、按刑法第302條之妨害自由罪，係妨害他人自由之概括的規
    定，故行為人具有一定目的，以非法方法剝奪人之行動自由
    者，除法律別有處罰較重之規定（例如略誘及擄人勒贖等罪
     ），應適用各該規定處斷外，如以使人行無義務之事，或
    妨害人行使權利為目的，而其強暴脅迫復已達於剝奪人行動
    自由之程度，即祇成立本罪，不應再依同法第304條論處。
    誠以此項使人行無義務之事，或妨害人行使權利之低度行為
    ，應為剝奪人行動自由之高度行為所吸收，不能以其目的係
    在使人行無義務之事，或妨害人行使權利，認為係觸犯刑法
    第302條第1項及第304條第1項之二罪名，依同法第55條，從
    一重處斷（最高法院29年上字第2359號、29年上字第3757號
    判例意旨、82年台上字第631號判決意旨可參）。又按刑法
    第302條第1項之妨害自由罪，包括私行拘禁及以其他非法方
    法兩種型態，所謂非法方法，係指強暴、脅迫或恐嚇等一切
    不法手段。因此，如於非法剝奪他人行動自由之行為繼續中
    ，再對被害人施加恐嚇，則其恐嚇之行為，仍屬剝奪行動自
    由之部分行為，不另論罪（最高法院74年台上字第3404號判
    例可參）。本案被告強押乙○○等人至癸○○工廠處，並不
    讓其等自由離去之行為，核被告所為，係犯刑法第302第1項
    以其他非法方法剝奪他人行動自由罪。被告於剝奪乙○○等
    人自由之過程中，出言恐嚇乙○○簽立本票、借據使其行無
    義務之事，其恐嚇、使人行無義務之事之犯行，實已包含於
    妨害乙○○之同一妨害自由意念之中，揆諸上揭判例、判決
    意旨，僅屬妨害自由之部分行為，不另論以刑法第304條第1
    項、第305條之罪。被告另脅迫丙○○於本票上背書，使其
    行無義務之事，被告此部分所為，係犯刑法第304條第1項之
    強制罪。被告與庚○○及綽號「尋車」、「小龍」、「阿杰
    」之成年男子及一名姓名年籍均不詳之成年男子及隨後趕至
    工廠之李昇洋間，就上開以其他非法方法，剝奪他人行動自
    由之罪間，有犯意聯絡及行為分擔，為共同正犯。被告以一
    妨害自由行為同時侵害乙○○、姜婉瑜、姜佩珊、丁○○自
    由，並強制丙○○於本票上背書，係以一行為同時侵害數法
    益，為想像競合犯，應依刑法第55條前段規定僅論以一以其
    他非法方法剝奪他人行動自由罪，公訴人認被告上揭妨害自
    由罪及強制罪間，為數罪併罰，惟被告既係為求乙○○出面
    處理票據債務之一個犯罪決意，方實行數個犯罪構成要件之
    行為，彼此實行行為局部同一，依本件個案情節，應得以評
    價為一個犯罪行為而論以想像競合犯，故公訴人認係數罪併
    罰，容有未洽。
三、原審對被告論罪科刑，固非無見。惟原審未就卷內資料詳予
    審酌己○○、癸○○究有無就上揭支票委請乙○○向被告調
    現之事實，遽認被告有不法所有之意圖，而變更起訴法條為
    強盜，容有違誤。被告上訴意旨猶執前詞否認有妨害自由犯
    行，雖無可取，然原判決既有上揭可議，自屬無可維持，應
    就原判決有罪部分予以撤銷改判。爰審酌被告並無前科，有
    本院被告前案紀錄表在卷可憑，素行尚佳，僅因與告訴人乙○○有借款之債務糾紛，竟不知採取合法手段循序漸進，為
    求速捷反採用非法暴力方法索討債務，致生本案刑事罪責，
    且導致告訴人等自由無端遭妨礙、身心受挫，對社會治安產
    生負面影響，被告犯罪所生之危害非輕，然念及被告並未對
    乙○○等人為傷害行為，及其犯罪動機、目的、手段、犯後
    態度等一切情狀，量處如主文所示之刑，並諭知易科罰金之
    折算標準，以資懲儆。至本件係金錢糾紛之偶發犯罪，公訴
    人亦未敘及並舉證被告有犯罪習慣或懶惰成習而犯罪之事實
    ，其起訴請求宣告強制工作，尚嫌無稽，核無必要，併予敘
    明。
乙、無罪部分：
一、公訴意旨另以︰被告因與乙○○有金錢糾紛，於97年5月下
    旬某日，因為前往為在桃園縣楊梅鎮○○路○段551巷65弄15
    6號被害人即告訴人乙○○姑姑丙○○住處，詢問告訴人乙○○之行蹤未果，竟基於恐嚇犯意，於97年5月31日上午5時
    許，在上開地址對該屋潑灑油漆，復接續於同年6月4日晚間
    10時許，在上開地址對該屋丟擲雞蛋，以此方式使丙○○心
    生畏懼致生危害於安全，因認被告涉犯刑法第305條恐嚇危
    害安全罪嫌云云。
二、按犯罪事實應依證據認定之，無證據不得認定犯罪事實；又
    不能證明被告犯罪者，應諭知無罪之判決，刑事訴訟法第15
    4條第2項及第301條第1項分別定有明文。又按刑事訴訟法上
    所謂認定犯罪事實之證據，係指足以認定被告確有犯罪行為
    之積極證據而言，如未能發現相當證據或證據不足以證明，
    自不能以推測或擬制之方法，以為裁判基礎（最高法院29年
    上字第3105號及40年台上字第816號判例意旨可參）。復按
    刑事訴訟上證明之資料，無論其為直接或間接證據，均須達
    於通常一般之人均不致有所懷疑，而得確信其為真實之程度
    ，始得據為有罪之認定，若其關於被告是否犯罪之證明未能
    達此程度，而有合理懷疑之存在，致使無從形成有罪之確信
    ，根據「罪證有疑，利於被告」之證據法則，即不得遽為不
    利被告之認定（最高法院76年台上字第4986號判例意旨可參
    ）。
三、檢察官起訴被告涉犯前揭罪嫌，係以被害人丙○○之指訴為
    其論據。訊據被告堅詞否認有恐嚇犯行，辯稱：伊並無至被
    害人丙○○潑灑油漆及丟擲雞蛋等語。
四、經查：
  (一)被告確有於上揭時間至被害人丙○○住處潑灑油漆及丟擲雞
    蛋等情，業據證人丙○○於原審證稱：於97年5月31日凌晨
    時，伊從住處樓上下樓上廁所，從窗戶往外看見被告在其住
    處潑灑油漆，因為之前已經看過被告1次，因此伊可以清楚
    辨認被告面孔，因為害怕被告再度找上門來，所以每晚伊均
    會下樓察看，復於同年6月4日伊下樓上廁所時，又看見被告
    在其住處丟擲雞蛋及潑灑油漆，該次亦有看見被告面孔等語
    明確（原審卷第53至57頁），證人丙○○已清楚證述細節以
    及何以得辨認被告之原因，且證人丙○○個人當時與被告並
    無仇隙，當無攀誣構陷之必要，是證人丙○○之證述堪予採
    信，是被告確有至被害人丙○○住處潑灑油漆及丟擲雞蛋行
    為應堪認定。
  (二)惟按刑法第305條之恐嚇罪，必須以加害生命、身體、自由
    、名譽、財產之事恐嚇他人，使人生畏怖心為目的，而通知
    將惡害之旨於被害人者而言（最高法院52年台上字第751號
    判例意旨參照）。再者，所謂恐嚇，必須其恐嚇致受通知者
    ，心生恐怖，而有不安之感覺。又是否屬惡害之通知，非僅
    依被害人單方之主觀認知為已足，仍須以形諸於外之客觀行
    為及相關情狀，本於經驗法則綜合認定。本件被告雖確有至
    被害人丙○○住處丟擲雞蛋以及潑灑油漆之情，業如上述，
    然人常為宣洩怒氣表現各種偏差行為，而該等偏差行為則並
    非均必然構成犯罪，否則刑罰將過度擴張而侵犯言論自由之
    領域，此不可不察。本件被告潑灑油漆或丟擲雞蛋之行為，
    既係緣於乙○○持票調借款項，支票均跳票未獲兌現，欲找
    乙○○出面負責，乙○○卻避不見面之故，自屬前述憤怒後
    之偏差行為，然此種偏差行為，若所為已符合恐嚇罪以外其
    他刑事不法行為之構成要件，如毀損、傷害，固得依該法處
    罰。但就恐嚇罪之不法要素需有惡害通知觀之，則依一般社
    會通念，至多僅能認係被告為抒發不滿情緒之單純洩憤行為
    表現，尚難逕認該等行為具有加害生命、身體、自由、名譽
    之不法內涵，否則此類屢見於各種抗議場合之行為，行為者
    豈不均成為恐嚇罪犯，準此單從潑灑油漆、擲雞蛋之客觀行
    為，遽以認定被告有恐嚇危害安全之犯行，稍嫌速斷。
五、綜上所論，被告單純丟擲雞蛋及潑灑油漆之行為，尚難認定
    有何加害生命、身體、自由、名譽、財產之情，檢察官所提
    證據，既不足以認定被告確有公訴意旨所稱恐嚇危害安全之
    犯行。此外，本院復查無其他積極證據足認被告有檢察官所
    指之上述犯行，揆之首開說明，自應認此部分不能證明被告
    犯罪。
六、原審審理結果，認此部分不能證明被告犯罪，而就恐嚇危害
    安全部分諭知被告無罪判決，經核其認事用法及證據取捨，
    並無違誤。檢察官上訴意旨固以：丟擲雞蛋、潑漆，亦屬有
    形之物理強暴行為，被告係以將來之惡害，使告訴人預見其
    有不從被告要求，將受到更嚴厲之危害，且現今暴力討債一
    般模式，即多以潑漆、丟雞蛋使人心生恐懼之方式迫使債務
    人或其親友就範，如判處無罪，將生法益保護之漏洞為由，
    指摘原判決不當。惟被告僅向告訴人丟擲雞蛋、潑漆，並未
    告知將為進一步之惡害行為，亦未向告訴人提出任何要求，
    尚無從僅以被告丟擲雞蛋、潑漆之行為，逕行推認客觀上告
    訴人即可預見其將受更嚴厲之危害，此純係檢察官主觀上之
    臆測。且依告訴人丙○○所述，其僅見被告1人潑油漆、丟
    雞蛋等語（原審卷第53頁），並未提及他人，此純係被告個
    人行為，尚難與討債集團暴力討債方式相提併論。應認檢察
    官此部分上訴，為無理由，應予駁回。
據上論斷，應依刑事訴訟法第368條、第369條第1項前段、第364
條、第299條第1項前段，刑法第28條、第302條第1項、第55條、
第41條第1項前段，刑法施行法第1條之1，判決如主文。
本案經檢察官郭弘佑到庭執行職務。
中    華    民    國    98    年    12    月    15    日
                  刑事第二庭審判長法  官 洪光燦
                                  法  官 李麗玲
                                  法  官 林恆吉
以上正本證明與原本無異。
恐嚇危害安全部分不得上訴。
妨害自由部分如不服本判決，應於收受送達後10日內向本院提出
上訴書狀，其未敘述上訴之理由者並得於提起上訴後10日內向本
院補提理由書（均須按他造當事人之人數附繕本）「切勿逕送上
級法院」。
                                   書記官 陳盈璇
中    華    民    國    98    年    12    月    15    日
附錄：本案論罪科刑法條全文
刑法第302條第1項
（剝奪他人行動自由罪）
私行拘禁或以其他非法方法，剝奪人之行動自由者，處5年以下
有期徒刑、拘役或3百元以下罰金。


司法院資訊處製作；財團法人民間司法改革基金會備份。
